ACORDAO-COMPLETO-2534157

ACÓRDÃO 7544/2022 ATA 37/2022 - PRIMEIRA CÂMARA

VISTOS, relatados e discutidos estes autos de reversão de pensão militar concedida pelo Ministério da Defesa - Comando do Exército.
ACORDAM os ministros do Tribunal de Contas da União, reunidos em sessão da 1ª Câmara, ante as razões expostas pelo relator, em:
9.1. considerar tacitamente registrado, em 2/4/2022, o ato de reversão de pensão militar instituída por Caio Augusto do Amaral (44462/2016, peça 3) ;
9.2. encaminhar os autos à Secretaria de Fiscalização de Integridade de Atos e Pagamentos de Pessoal e de Benefícios Sociais para a adoção dos procedimentos de revisão de ofício e posterior encaminhamento à Secretaria das Sessões para sorteio de novo relator, em conformidade com a questão de ordem aprovada pelo Plenário em 16/8/2006;
9.3. encerrar e arquivar os presentes autos.

ATOS DE PENSÃO MILITAR.

Primeira Câmara

3. Interessados: Leda de Mendonça Uchoa do Amaral (XXX.001.777-XX); Maria Stella de Mendonça Uchoa do Amaral (XXX.760.707-XX).

13.1. Ministros presentes: Walton Alencar Rodrigues (Presidente), Benjamin Zymler, Vital do Rêgo e Jorge Oliveira.
13.2. Ministros-Substitutos presentes: Augusto Sherman Cavalcanti e Weder de Oliveira (Relator).

WEDER DE OLIVEIRA

Em exame, ato de reversão de pensão militar instituída por Caio Augusto do Amaral, emitido pelo Ministério da Defesa - Comando do Exército.
Reproduzo, com ajustes de forma, o relatório do auditor da Secretaria de Fiscalização de Integridade de Atos e Pagamentos de Pessoal e de Benefícios Sociais (Sefip) (peça 5) , que contou com a anuência do diretor da unidade especializada (peça 6) , bem como com a manifestação de concordância do MP/TCU, representado pelo procurador Sérgio Ricardo Costa Caribé (peça 7) :
" (...) EXAME TÉCNICO
Procedimentos aplicados
3.	Os procedimentos para exame, apreciação e registro de atos de pessoal encontram-se estabelecidos na Instrução Normativa TCU 78/2018 e na Resolução TCU 206/2007. Essas normas dispõem que os atos de pessoal disponibilizados por meio do e-Pessoal devem ser submetidos previamente a críticas automatizadas, com base em parâmetros predefinidos.
4.	As críticas das informações cadastradas na etapa de coleta do ato foram elaboradas e validadas levando-se em conta as peculiaridades de cada ato. Os itens verificados nessa etapa são inerentes a dados cadastrais, fundamentos legais, mapa de tempo, ficha financeira, assim como eventuais ocorrências de acumulação. Trata-se de verificações abrangentes, minuciosas e precisas e sem a necessidade de ação humana e, portanto, menos suscetível a falhas. As críticas aplicadas estão discriminadas no sistema, no Menu e-Pessoal, opção "Crítica", que podem ser acessadas mediante concessão de perfil específico a servidores do TCU responsáveis pela análise.
5.	Além das críticas automatizadas, há verificação humana adicional no caso de haver alertas do sistema ou informações não formatadas, como esclarecimentos do gestor ou do controle interno.  
6.	As críticas também consideram os registros do Sistema Integrado de Administração de Recursos Humanos (Siape) . O Siape disponibiliza informações atualizadas sobre as parcelas que integram os proventos, diferentemente, portanto, do e-Pessoal, que informa as parcelas no momento do registro do ato. 
7.	Essa confrontação com o Siape fornece uma visão atual e verdadeira da situação, o que permite descaracterizar irregularidades e inconsistências que, embora constantes do e-Pessoal, já foram corrigidas.
8.	As verificações detectadas no ato encontram-se discriminadas na aba de pendências do ato no sistema e-Pessoal, bem como no espelho do ato contemplado por esta instrução.
Exame das Constatações
9.	Ato: 44462/2016 - Reversão - Interessado: CAIO AUGUSTO DO AMARAL - CPF: XXX.025.107-XX
9.1.	Beneficiários: MARIA STELLA DE MENDONCA UCHOA DO AMARAL - CPF: XXX.760.707-XX - Filho (a) e LEDA DE MENDONCA UCHOA DO AMARAL - CPF: XXX.001.777-XX - Filho (a) 
9.2.	Parecer do Controle Interno: considerar o ato Legal.
9.3.	Constatações e análises: 
9.3.1.	Data de vigência da concessão para o beneficiário 'MARIA STELLA DE MENDONCA UCHOA DO AMARAL' é incompatível com o período de vigência do fundamento constitucional/legal do beneficiário.
a.	Justificativa do Gestor de Pessoal: A data de vigência da concessão do benefício de MARIA STELLA DE MENDONCA UCHOA DO AMARAL é compatível com o período de vigência do fundamento constitucional/legal do beneficiário, pois a data de vigência da beneficiária é a contar do óbito da viúva do instituidor, ocorrido em 07 de Maio de 2016.
b.	Análise do Controle Interno: Justificativa do gestor esclarece pendência
c.	Análise da Equipe Técnica: Legal
Cabe acolher a justificativa da unidade jurisdicionada, a qual declarou o seguinte: a data de vigência da concessão do benefício de MARIA STELLA DE MENDONCA UCHOA DO AMARAL é compatível com o período de vigência do fundamento constitucional/legal do beneficiário, pois a data de vigência da beneficiária é a contar do óbito da viúva do instituidor, ocorrido em 7 de Maio de 2016.
9.3.2.	Data de vigência da concessão para o beneficiário 'LEDA DE MENDONCA UCHOA DO AMARAL' é incompatível com o período de vigência do fundamento constitucional/legal do beneficiário.
a.	Justificativa do Gestor de Pessoal: A data de vigência da concessão do benefício de LEDA DE MENDONCA UCHOA DO AMARAL é compatível com o período de vigência do fundamento constitucional/legal do beneficiário, pois a data de vigência da beneficiária é a contar do óbito da viúva do instituidor, ocorrido em 07 de Maio de 2016.
b.	Análise do Controle Interno: Justificativa do gestor esclarece pendência
c.	Análise da Equipe Técnica: Legal
Situação detalhada em outro tópico desta instrução.
9.3.3.	Posto/Graduação de referência para cálculo dos proventos de reforma não correspondente ao último posto/graduação na ativa.
a.	Justificativa do Gestor de Pessoal: O Posto de referência para cálculo dos proventos de reforma não corresponde ao último posto na ativa, em virtude do instituidor ter obtido Proventos do Posto Superior de Coronel, conforme Portaria nº 79 - S1-DGP/DIP, de 06 Agosto de 1998.Gestor anexou os seguintes documentos: Posto Superior-Documento oficial,
b.	Análise do Controle Interno: Justificativa do gestor esclarece pendência
c.	Análise da Equipe Técnica: Ilegal
Pela leitura do ato de concessão, verifica-se que o instituidor foi inicialmente reformado por limite de idade com proventos com base no soldo de Tenente Coronel.
A posterior reforma por invalidez/incapacidade majorou os proventos para o posto/graduação de Coronel. Tal situação afronta o Acórdão 2225/2019-TCU-Plenário, de relatoria do Ministro Benjamin Zymler, que permite a majoração de reforma somente para militares da ativa ou reserva e no caso em tela o militar já se encontrava reformado, sendo que tal irregularidade repercute sobre os proventos de pensão militar.
Frente à situação encontrada a concessão em tela não pode prosperar, devendo receber a chancela pela ILEGALIDADE e os proventos de pensão ser reajustados para o posto de Tenente Coronel.
Não foram detectadas acumulações ilegais de cargos/proventos pelas beneficiárias, sendo que uma das interessadas recebe uma aposentadoria pelo Regime Geral da Previdência Social, enquanto que a outra é servidora pública estadual aposentada, estando os benefícios recebidos amparados pelo art. 29 da Lei 3765/1960.
9.3.4.	Possível cômputo de tempo privado no Tempo de serviço até 29/12/2000. Devolução do ato para complementação das informações. 
a.	Justificativa do Gestor de Pessoal: Não há. Verificação efetuada no âmbito do TCU.
b.	Análise do Controle Interno:  Não há. Verificação efetuada no âmbito do TCU.
c.	Análise da Equipe Técnica: Legal
Conforme se verifica no mapa de tempo anexado ao presente ato concessório, não houve cômputo de tempo privado no tempo de serviço do instituidor da pensão militar. Desse modo não se vislumbra óbice nesse sentido para a apreciação pela legalidade do presente ato concessório.
9.4.	O quadro resumo de ocorrências e, quando for o caso, o detalhamento da norma legal e da jurisprudência para as inconsistências acima elencadas encontra-se no anexo II dessa instrução. 
9.5.	Encaminhamento do ato: 
9.5.1.	Considerar ILEGAL e recusar registro  do ato de Pensão militar de CAIO AUGUSTO DO AMARAL do quadro de pessoal do órgão/entidade COMANDO DO EXÉRCITO, com base nos arts. 71, inciso III, da Constituição Federal, 1º, inciso V, e 39, inciso II, da Lei 8.443/1992 e 260, § 1º, do Regimento Interno. 
9.5.2.	Com fulcro no art. 262, caput, do Regimento Interno deste Tribunal, determinar ao órgão/entidade COMANDO DO EXÉRCITO que: 
a.	emita novo ato, livre da irregularidade ora apontada, em substituição  ao ato de Pensão militar de CAIO AUGUSTO DO AMARAL, submetendo-o à nova apreciação por este Tribunal, na forma do artigo 260, caput, também do Regimento.
b.	promova o recálculo do valor atualmente pago a título de reforma/pensão militar com base no posto/graduação incorreto, no prazo 15 (quinze) dias, contados a partir da ciência desta deliberação, sujeitando-se a autoridade administrativa omissa à responsabilidade solidária, em face de manifesta ilegalidade.
c.	dispense a devolução dos valores indevidamente recebidos de boa-fé até a data da ciência do órgão/entidade COMANDO DO EXÉRCITO, do acórdão que vier a ser proferido, com base no Enunciado 106 da Súmula da Jurisprudência do TCU.
d.	informe o teor do acórdão que vier a ser prolatado, encaminhando ao TCU, no prazo de trinta dias, comprovante da data de ciência pelo interessado, nos termos do art. 4º, § 3º, da Resolução TCU 170/2004.
CONCLUSÃO
10.	A abrangência e a profundidade das verificações levadas a efeito fundamentam convicção de que o ato 44462/2016 pode ser apreciado pela ilegalidade, em razão das irregularidades apontadas no item Exame das Constatações desta instrução, que representam afronta à legislação e à jurisprudência de referência
PROPOSTA DE ENCAMINHAMENTO
11.	Ante o exposto, com fundamento no art. 71, inciso III, da Constituição Federal, no art. 1º, inciso V, e art. 39, incisos I e II, da Lei 8.443/1992, no art. 260 do Regimento Interno do Tribunal de Contas da União, propõe-se: 
11.1.	Considerar ILEGAL e recusar registro  do ato de Pensão militar de CAIO AUGUSTO DO AMARAL do quadro de pessoal do órgão/entidade COMANDO DO EXÉRCITO, com base nos arts. 71, inciso III, da Constituição Federal, 1º, inciso V, e 39, inciso II, da Lei 8.443/1992 e 260, § 1º, do Regimento Interno.
11.2.	Com fulcro no art. 262, caput, do Regimento Interno deste Tribunal, determinar ao órgão/entidade COMANDO DO EXÉRCITO que: 
11.2.1.	promova o recálculo do valor atualmente pago a título de reforma/pensão militar com base no posto/graduação incorreto, no prazo 15 (quinze) dias, contados a partir da ciência desta deliberação, sujeitando-se a autoridade administrativa omissa à responsabilidade solidária, em face de manifesta ilegalidade.
11.2.2.	informe o teor do acórdão que vier a ser prolatado, encaminhando ao TCU, no prazo de trinta dias, comprovante da data de ciência pelo interessado, nos termos do art. 4º, § 3º, da Resolução TCU 170/2004.
11.2.3.	dispense a devolução dos valores indevidamente recebidos de boa-fé até a data da ciência do órgão/entidade COMANDO DO EXÉRCITO, do acórdão que vier a ser proferido, com base no Enunciado 106 da Súmula da Jurisprudência do TCU.
11.2.4.	emita novo ato, livre da irregularidade ora apontada, em substituição  ao ato de Pensão militar de CAIO AUGUSTO DO AMARAL, submetendo-o à nova apreciação por este Tribunal, na forma do artigo 260, caput, também do Regimento."
É o relatório.

não há.

Procurador Sérgio Ricardo Costa Caribé.

ATO DE REVERSÃO DE PENSÃO MILITAR. ART. 110 DA LEI 6.880/1980. ASCENSÃO IRREGULAR DE NÍVEL HIERÁRQUICO APÓS A REFORMA INICIAL, REFLETIDA NA PENSÃO. ATO ENVIADO HÁ MAIS DE 5 ANOS. APLICAÇÃO DO RE 636.553. REGISTRO TÁCITO DO ATO. REVISÃO DE OFÍCIO. ACÓRDÃO 122/2021-TCU-PLENÁRIO. CIÊNCIA.

PENSÃO MILITAR (PMIL)

Secretaria de Fiscalização de Integridade de Atos e Pagamentos de Pessoal e de Benefícios Sociais (Sefip).

Em exame, ato de reversão de pensão militar instituída, em 19/12/2002, por Caio Augusto do Amaral, emitido pelo Ministério da Defesa - Comando do Exército, em 7/5/2016.
A Secretaria de Fiscalização de Integridade de Atos e Pagamentos de Pessoal e de Benefícios Sociais (Sefip) propõe a ilegalidade do ato. O Ministério Público junto a este Tribunal (MP/TCU) , representado pelo procurador Sérgio Ricardo Costa Caribé, acompanha a proposta.
A Sefip assim descreveu a situação (peça 5, p. 2-3) :
"Posto/Graduação de referência para cálculo dos proventos de reforma não correspondente ao último posto/graduação na ativa" 
 (...) 
Pela leitura do ato de concessão, verifica-se que o instituidor foi inicialmente reformado por limite de idade com proventos com base no soldo de Tenente Coronel.
A posterior reforma por invalidez/incapacidade majorou os proventos para o posto/graduação de Coronel. Tal situação afronta o Acórdão 2225/2019-TCU-Plenário, de relatoria do Ministro Benjamin Zymler, que permite a majoração de reforma somente para militares da ativa ou reserva e no caso em tela o militar já se encontrava reformado, sendo que tal irregularidade repercute sobre os proventos de pensão militar.
Frente à situação encontrada a concessão em tela não pode prosperar, devendo receber a chancela pela ILEGALIDADE e os proventos de pensão ser reajustados para o posto de Tenente Coronel.
Com efeito, o interessado foi reformado por impedimento de idade enquanto na reserva, no cargo de tenente coronel, porém lhe foi concedido, administrativamente, ascensão de um nível, para coronel, por ter sido considerado incapaz definitivamente para o serviço do Exército (peça 3, p. 7) . É esse posto, o de coronel, que consta, irregularmente, como referência na reversão de pensão em análise.
Todavia, verifico que o ato foi encaminhado a esta Corte em 3/4/2017, há mais de 5 (cinco) anos, o que implica o registro tácito, nos termos da decisão do Supremo Tribunal Federal no RE 636.553 e do Acórdão 122/2021-TCU-Plenário:
"ATOS DE PENSÃO MILITAR. LEGALIDADE DE UM ATO. ILEGALIDADE DOS DEMAIS ATOS. TRANSCURSO DO PRAZO DE 5 ANOS DESDE A ENTRADA DOS ATOS ILEGAIS NO TCU. ATOS TACITAMENTE REGISTRADOS, CONSOANTE ENTENDIMENTO DO STF NOS EMBARGOS DE DECLARAÇÃO NO RECURSO EXTRAORDINÁRIO 636.553/RS, EM 4/12/2020. POSSIBILIDADE DE REVISÃO DE OFÍCIO, COM FULCRO NO ART. 54 DA LEI 9.874/1999, C/C O ART. 260, § 2º, DO RI/TCU. DETERMINAÇÃO INSTAURAÇÃO DE PROCEDIMENTO DE REVISÃO DE OFÍCIO. OUTRAS DETERMINÇÔES À SEFIP. 1. Passados cinco anos, contados de forma ininterrupta, a partir da entrada do ato de admissão e de concessão de aposentadoria, reforma e pensão (CF, 71, III) no TCU, o ato restará automaticamente estabilizado e considerado registrado tacitamente  (RE 636.553/RS, Pleno, rel. E. Ministro Gilmar Mendes) . 2. Estabilizado o ato, abre-se, a partir daí, a possibilidade de sua revisão, nos termos do art. 54 da Lei 9.874/1999 (ED no RE 636.553/RS, Pleno, rel. E. Ministro Gilmar Mendes) ."
Diante do exposto, manifesto-me pela aprovação do acórdão que ora submeto à apreciação deste Colegiado.
TCU, Sala das Sessões, em 18 de outubro de 2022.
Weder de Oliveira 
Relator